【裁判字號】    94,重訴,1460
【裁判日期】    950612
【裁判案由】    遷讓房屋等
【裁判全文】
臺灣臺北地方法院民事判決            94年度重訴字第1460號
原      告  乙○○
即反訴被告
訴訟代理人  林聖彬律師
被      告  英展企業股份有限公司
即反訴原告
法定代理人  甲○○
訴訟代理人  游孟輝律師
被      告  美樂育樂股份有限公司
法定代理人  丙○○
上列當事人間請求遷讓房屋等事件，本院於民國95年5月29日言
詞辯論終結，判決如下：
    主      文
被告英展企業股份有限公司、美樂育樂股份有限公司應將附表一
所示房屋遷讓交還原告。
被告英展企業股份有限公司、美樂育樂股份有限公司應自民國94
年9月26日起至交還前開房屋之日止，按月給付原告以新臺幣玖
萬壹仟伍佰壹拾壹元計算之損害金；及被告英展企業股份有限公
司自94年12月8日起、被告美樂育樂股份有限公司則自95年3月30
日起，均至遷讓返還前開房屋日止，各應給付原告上列損害金依
年息5％計算之利息。
原告其餘之訴駁回。
反訴原告之訴及假執行聲請均駁回。
本訴訴訟費用由被告英展企業股份有限公司、美樂育樂股份有限
公司負擔；反訴訴訟費用由反訴原告負擔。
本判決第1項、第2項於原告依序以新台幣肆佰壹拾貳萬元、新台
幣貳拾柒萬伍仟元供擔保後，得為假執行；但被告英展企業股份
有限公司、美樂育樂股份有限公司，如依序以新台幣壹仟貳佰
拾伍萬元、捌拾貳萬伍仟元預供擔保後，得免為假執行。
原告其餘假執行聲請駁回。
    事實及理由
壹、本訴部分：
一、查，原告起訴原主張附表一所示房屋（含增建部分，下稱系
    爭房屋）為被告英展企業股份有限公司（下稱英展公司）占
    有，依據民法第767條規定，訴請該公司應遷讓房屋並給付
    相當租金損害（見本院卷第3至4頁之起訴狀所示）；嗣於訴
    訟中發現，另有美樂育樂股份有限公司（下稱美樂公司）亦
    占有系爭房屋，併追加美樂公司為被告，訴請該公司應遷讓
    房屋及給付其相當租金之損害（見本院卷第106至107頁之追
    加被告狀所示），核與原告原起訴主張之基礎事實同一，依
    民事訴訟法第255條第1項第2款規定相符，故原告此部分之
    追加，於法有據，應予准許，合先陳明。
二、原告主張：系爭房屋為向本院執行處委託台灣金融資產服務
    股份有限公司（下稱台灣金融公司）拍賣，由伊於民國94年
    6月29日以新台幣（下同）52,170,000元拍賣底價承受，並
    經本院於同年8月26日核發轉利移轉證明書而取得系爭房屋
    所有權。而英展公司與美樂公司均無正當權源而占有系爭房
    屋，致伊受有相當租金損害，爰依民法第767條規定、不當
    得利及侵權行為法則等規定，提起本訴等情。並於本院聲明
    ：(一)英展公司應將系爭房屋遷讓返還原告，並自94年9月26
    起至返還系爭房屋之日止，按月給付原告214,417元及加計
    自起訴狀繕本送達翌日起算之法定遲延利息。(二)美樂公司應
    將系爭房屋遷讓返還原告，並自95年3月30（即追加被告狀
    繕本送達翌日）起至返還系爭房屋之日止，按月給付原告
    214,417元及加計法定遲延利息。(三)願供擔保請准宣告假執
    行。
三、被告則以：(一)英展公司部分：系爭房屋為原所有權人程祖逖
    （下稱程祖逖）與伊簽訂合作經營契約，將系爭房屋交付予
    伊經營使用，故伊並非無權占有；另系爭房屋增建部分為伊
    出資興建，伊業已取得該增建部分所有權，亦非無權占有；
    (二)美樂公司部分：伊僅係向英展公司借用系爭房屋作為公司
    設址之用，伊業已遷址，現未占有系爭房屋；各等語，資為
    抗辯。並於本院均聲明：(一)原告之訴及假執行聲請均駁回。
    (二)如受不利之判決，願供擔保請准宣告免為假執行。
四、查，系爭房屋為本院執行處委託台灣金融公司拍賣，經原告
    於94年6月29日以拍賣底價52,170,000元承受系爭房屋，並
    經本院於同年8月26日核發轉利移轉證明書而取得系爭房屋
    所有權等情，有卷附土地及建物登記謄本可憑（見本院卷第
    10至32頁），並經本院調閱93年度執字第9777號卷（含委拍
    卷宗，下稱系爭強制執行事件）強制執行卷宗核閱屬實，堪
    信為真。足見原告為系爭房屋之現所有權人至明。
五、本件應審究者為(一)英展公司、美樂公司是否無權占有系爭房
    屋？(二)若有，則原告所受相當租金損害為若干？茲分別論述
    如下：
(一)、英展公司、美樂公司是否無權占有系爭房屋？
  1.英展公司部分：
    (1)、查，英展公司占有系爭房屋乙節，有卷附台北縣政府新
        店分局93年6月1日店警戶字第0930019375號函、公司基
        本資料查詢可憑（見本院卷第36頁、第126-1頁），且
        為英展公司所自認（見本院卷第64至65頁、第12 2頁反
        面），是原告主張英展公司目前仍占有系爭房屋乙事，
        自足採信。
    (2)、英展公司抗辯：伊與程祖逖定有合作經營契約，由程祖
        逖交由伊經營而占有，為有權占有云云，固據提出合作
        經營契約書為證（見本院卷第68至69頁）。然查，該合
        作經營契約為程祖逖與英展公司所簽訂之契約，而該契
        約僅具有債之相對性，故其效力僅及於契約之當事人，
        而不及於契約以外之第3人。準此，英展公司與程祖逖
        間之合作經營契約效力自不得拘束原告已明。是英展公
        司上列抗辯，即無可取。
    (3)、英展公司又抗辯：伊與程祖逖間另簽訂補充協議書，該
        協議書有租賃契約之性質，依民法第425條規定，伊顯
        為有權占有云云，雖據提出補充協議書為證（見本院卷
        第70頁）。惟查，觀諸英展公司與程祖逖間原簽訂之合
        作經營契約（見本院卷第68至69頁），僅有經營盈虧之
        分配約定，並無給付租金之對價關係存在，另該補充協
        議亦僅補充約定該合作經營契約每5年換約一次約定而
        已（見本院卷第70頁），且程祖逖與英展公司於系爭房
        屋拍賣程序之強制執行事件中，均自陳雙方間僅有合作
        經營契約，並無租賃契約存在乙情，業經本院依職權調
        閱系爭強制執行事件卷宗查核屬實（見本院卷第84至93
        頁）。足證，英展公司與程祖逖間僅有經營合作契約存
        在，顯無租賃契約存在甚明。是英展公司抗辯：伊與程
        祖逖間之補充契約有租賃契約之性質云云，自無可採。
    (4)、英展公司再抗辯：系爭房屋增建部分為伊所出資興建，
        伊自取得該增建部分之所有權云云。然查，系爭房屋（
        含增建部分）經執行法院委請測量及鑑價後，經通知原
        所有權人程祖逖到院表示意見，其並未於期間內向執行
        法院表示異議；況執行法院依法所公告拍賣系爭房屋時
        ，亦於拍賣公告內載明拍賣範圍即系爭房屋及增建部分
        在內，此觀該拍賣公告自明（見本院卷第41至42頁）。
        又，若系爭房屋增建部分確係英展公司所出資興建，則
        其於強制執行終結前，何以未依法提出第3人異議之訴
        以資救濟，卻任由執行法院拍賣之理？此顯與常情有違
        。此外，英展公司亦未舉證該增建部分係由其出資所興
        建乙事，則其空言抗辯：系爭房屋增建部分為伊所出資
        興建，伊取得該增建部分之所有權云云，自無可取。
  2.美樂公司部分：
    查，美樂公司占有系爭房屋乙節，有卷附台北縣新店分局95
    年2月28日北縣警店刑字第0950005855號函並檢附台北縣政
    府營利事業登記證可憑（見本院卷第97至99頁），可見原告
    主張美樂公司占有系爭房屋乙節，亦足採信。雖美樂公司抗
    辯：伊僅係向英展公司借用系爭房屋以供公司設址之用，伊
    業已遷址，現未占有系爭房屋云云。但查，美樂公司目前仍
    設址於系爭房屋（見本院卷第126-2頁），且美樂公司亦無
    法證明伊業已遷址而未占有系爭房屋乙事，是美樂公司抗辯
    ：伊業已遷址，現並未占有系爭房屋云云，顯無可取。
(二)、原告所受相當租金損害為若干？
  1.按依不當得利之法則請求返還不當得利，以無法律上之原因
    而受利益，致他人受有損害為其要件，故其得請求返還之範
    圍，應以對方所受之利益為度，非以請求人所受損害若干為
    準，無權占有他人土地，可能獲得相當於租金之利益為社會
    通常之觀念（最高法院61年台上字第1695號判例意旨參照）
    。
  2.查，英展公司與美樂公司共同占有系爭房屋，致原告（即所
    有權人）受有無法使用系爭房屋之損害，而系爭房屋南臨廣
    興路、西臨松碧巷、東臨燕子湖（新店溪），鄰近有廣興國
    小、公園等，因該房屋位於燕子湖風景區內，以發展渡假休
    閒業為主，由於近年來景氣下滑，休閒建築亦受影響，英展
    公司占有系爭房屋原供經營悠閒旅館及餐廳使用，現僅經營
    餐廳等情（見系爭強制執行卷宗所附第一不動產鑑定中心股
    份有限公司93年9月13日93總管字第308號函檢附之鑑估報告
    書），並為英展公司所自陳（見本院卷第122頁反面），則
    本院斟酌上情，依據土地法第97條第1項規定，認原告所受
    相當租金損害以年息8％即每月91,511元為當（計算式詳如
    附表二所示）。
六、從而，原告依據民法第767條規定，訴請英展公司與美樂公
    司應將系爭房屋遷讓返還；及依同法第179條規定，並訴請
    英展公司與美樂公司應給付其自94年9月26日（即94年8 月
    26日取得所有權後，見本院卷第107頁）至返還系爭房屋日
    止，按月給付其相當租損害計91,511元，及英展公司加計自
    起訴狀繕本送達翌日即94年12月8日、美樂公司則自追加被
    告狀繕本送達翌日即95年3月30日起算之法定遲延利息；均
    為有理由，應予准許。至原告逾此所為請求，即無理由，應
    予駁回。
七、兩造陳明願供擔保，聲請宣告假執行或免為假執行，經核原
    告勝訴部分，合於法律規定，爰分別酌定相當之擔保金額宣
    告之；原告其餘假執行之聲請，因訴之駁回而失所依據，不
    予准許。
貳、反訴部分：
一、反訴原告（即英展公司）主張：系爭房屋因經反訴被告以賣
    底價承受後，伊於94年11月16日與反訴被告協商達成以40,
    000,000元價格買回系爭房屋之協議，但反訴被告卻未依約
    履行系爭房屋所有權移轉登記事宜。爰依買賣契約之法律關
    係，提起反訴等情。並於本院聲明：(一)反訴被告應將系爭房
    屋所有權移轉登記予反訴原告。(二)願供擔保請准宣告假執行
    。
二、反訴被告則以：伊從未與反訴原告達成買賣系爭房屋之協議
    等語，資為抗辯。並於本院聲明：反訴原告之訴及假執行聲
    請均駁回。
三、按當事人主張有利於己之事實者，就其事實有舉證之責任，
    民事訴訟法第277條前段定有明文。又，民事訴訟如係由原
    告主張權利者，應先由原告負舉證之責，若原告先不能舉證
    ，以證實自己主張之事實為真實，則被告就其抗辯事實即令
    不能舉證，或其所舉證據尚有疵累，亦應駁回原告之請求（
    最高法院17上字第917號判例意旨參照）。查，反訴原告主
    張反訴被告與其達成以40,000,000元出售系爭房屋之協議乙
    情，為反訴被告所否認，且其亦未舉證以實其說，況承前所
    述，系爭房屋係反訴被告以公告拍賣底價52,170,000元承受
    （見本院卷第48頁之執行處通知），則反訴被告怎會於94年
    8月26日取得所有權後之同年11月16日，即相差約3月期間，
    即以低於承受底價達12,170,000元之40,000,000元出售系爭
    房屋之理？此顯與常理有悖。是反訴原告主張：伊業已以
    40,000,000元與反訴被告達成買回系爭房屋之協議云云，即
    無可取。
四、依上說明，反訴原告依據買賣契約之法律關係，訴請反訴被
    告應將系爭房屋所有權移轉登記予反訴原告，為無理由，應
    予駁回。又原告之訴既經駁回，則其假執行之聲請即失所附
    麗，應併予駁回。
、本件事證已臻明確，兩造其餘攻擊或防禦方法，經本院審酌
    後，認均與本件之結論無涉，茲不再一一論述，併予敘明。
肆、據上論結，本件原告之訴一部為有理由、一部無理由，反訴
    原告之訴為無理由，爰依依民事訴訟法第79條、第85條第1
    項前段、第78條、第390條第2項、第392條第2項，判決如主
    文。
中    華    民    國    95    年    6     月    12    日
                  民事第一庭    法  官  楊絮雲
以上正本係照原本作成
如對本判決上訴，須於判決送達後20日內向本院提出上訴狀
中    華    民    國    95    年    6    月    12    日
                                書記官  高秋芬


司法院資訊處製作；財團法人民間司法改革基金會備份。
